【裁判字號】    97,婚再,1
【裁判日期】    970624
【裁判案由】    聲請再審
【裁判全文】
臺灣彰化地方法院民事判決               97年度婚再字第1號
再審原告    丁○○
訴訟代理人  何志揚律師
再審被告    丙○
上列當事人間聲請再審事件，於民國97年06月10日言詞辯論終結
，本院判決如下：
    主    文
本院92年度婚字第308號民事確定判決及96年度婚字第415號民事
確定判決，均予廢棄。
再審被告於前項事件之訴，均予駁回。
再審訴訟費用暨第一項事件之訴訟費用，均由再審被告負擔。
    事實及理由
一、再審原告：
  (一)、聲明：如主文所示。
  (二)、陳述：
    1.再審原告丁○○（RUNGRUANG.SURIN)係泰國籍女子，於民
      國八十七年十一月二十三日與再審被告結婚，再審被告戶
      籍地雖設於彰化縣二林鎮，惟兩造於婚後不久，即共同住
      居所設於「台北縣樹林市○○街25號5樓」，甚至都在同
      一址位於台北縣樹林市○○街213號之「先進工業股份有
      限公司」工班，故兩造之住所應為「台北縣樹林市○○街
      25號5樓」，此有租賃契約、中華電信電話繳費通知單為
      憑，而非再審被告戶籍所在地彰化縣二林鎮外竹里中南巷
      10號。
    2.再審被告與再審原告婚後北上工作，再審被告曾協助再審
      原告之子乙○○（由再審被告以90年養聲字第20號裁定准
      收養為養子）到國立華僑高中註冊（日期民國90年9月1日
      ），再審原告更曾於民國92年6月至93年6月間，向訴外人
      陳芬芳分租位於桃園縣龜山鄉○○路○段232號3樓房間，
      期間再審被告不定時北上與再審原告同住一房，後來更於
      93年4、5月間，再審被告就搬來同住，嗣兩造再搬到台北
      縣樹林市居住，並同到先進工業股份有限公司工作，後再
      審被告於96年7月間因與公司上司不合辭職，他對再審原
      告稱：他先回彰化縣二林鎮找工作。再審原告回稱若找到
      時，先做看看，再邀再審原告一起工作。豈料，再審被告
      竟即旋即於96年7月26日逕向鈞院提起離婚之訴！
    3.然再審被告明知再審原告之事實上住居所地之情事，故指
      為不明而與涉訟，即再審被告以再審原告早於民國88年6
      月9日無故離家出走，而於民國92年4月28日訴請履行同居
      （92年度婚字第308號）為由，經一造辯論判決再審被告
      勝訴；再審被告復以再審原告已惡意遺棄為由，於96年7
      月26日向鈞院提起離婚（96年度婚字第415號）訴訟，同
      樣地，再審被告刻意隱匿知悉再審原告真正住所、及同一
      家公司上班之事實，該案件同以一造辯論而判決離婚在案
      。然再審被告曾於96年12月間在台北樹林租屋期間，向中
      華電信申請室內電話之繳費憑單，然既發現上述未經斟之
      證物，且如經斟酌可受較有利益之裁判，足證再審被告明
      知再審原告之真正住所，皆故意隱暪之實情，顯然知他造
      之住居所，指為所在不明而與涉者，故再審原告自得依民
      事訴訟法第496條之規定，提定本件再審之訴。
    4.再審原告均未收到前揭92年度婚字第308號、96年度婚字
      第415號民事判決書。而是於民國97年1月19日，入出國移
      民署通知再審原告因兩造間婚姻已經法院判決離婚，再審
      原告必需辦理離境手續，經向戶政事務所、鈞院查詢後始
      知上開確定判決、訴訟之事。
    5.本件再審被告於履行同居、離婚事件之訴訟中所為，符合
      民事訴訟法第496條第1項第1、6、13款之規定，即適用法
      規顯然有錯誤；當事人知他造之住居所，指為不明而與涉
      訟；當事人發現未經斟酌之證物或得使用該證物者，但以
      如經斟酌可受較有利之裁判者為限，本件自有提起再審之
      原因存在。
  (三)、證據：提出中華電信公司94年2月、95年8月、96年11月、
      97年2月繳費通知（丙○為申請名義人）；菱維企業有限
      公司、先進工業股份有限公司（同一負責人甲○○）96年
      度勞保及健保證單、再審被告（丙○）及再審原告（丁○
      ○）於96年1月至6月間於先進工業股份有限公司之扣繳憑
      單、本院92年度婚字第308號、96年度婚字415號民事判決
      暨確定證明影本、戶籍謄本、居留證影本、房屋租賃契約
      書及聲請訊問證人乙○○、陳芬芳。
二、被告方面：
   (一)、聲明：駁回再審原告之訴。
   (二)、陳述：
       再審被告提起前開履行同居及離婚訴訟時，一直居住在
       彰化縣二林鎮，且再審原告住居所到處搬來搬去，以致
       他不知道再審原告有否變更住所，是後來才知道再審原
       告住在臺北縣樹林市。又再審被告不知道要告知承審履
       行同居、離婚訴訟事件之法官，攸關於再審原告的住所
       或兩造間同一工作場所.... 等資料。再審被告在台北縣
       樹林市辭職後，返回彰化縣二林鎮時，一再邀再審原告
       一起返回同住，但再審原告不表意願（當時兩造口角，
       再審原告均不理會）。
三、按確定判決適用法規顯有錯誤者；或當事人知他造之住居所
    ，指為所在不明而與涉訟者；或當事人發現未經斟酌之證物
    或得使用該證物者，得以再審之訴，對於確定終局判決聲明
    不服，民事訴訟法第496條第1項第1、6、13款分別定有明文
    。又再審之訴，應於30日之不變期間內提起，前項期間自判
    決確定時起算，但再審之理由發生或知悉在後者，均自知悉
    時起算；但自判決確定後已逾五年者，不得提起，民事訴訟
    法第500條第1項及第2項亦有所明定。又「被上訴人聲請再
    審狀已表明領取戶籍登記簿謄本後，始知經上訴人訴請離婚
    ，其真意即在說明再審理由知悉在判決確定後，從而提起再
    審之訴之30日不變期間，應自知悉時起算。」最高法院79年
    度台上字第1242號裁判意旨可資參酌。
四、經查，本件再審原告既係於97年01月19日因經由入出國移民
    署通知，兩造婚姻巳經法院判決離婚確定，必需辦理離境手
    續而查知上開履行同居及離婚事件訴訟，再審原告旋於97年
    02月19日提起本件再審之訴，衡其情形，係屬對於再審原因
    知悉在後之情事，是揆諸上揭法律規定及最高法院裁判意旨
    ，再審原告在知悉有再審原因後30日之不變期間內，提起本
    件再審之訴，應屬合法，合先敘明。
五、復按當事人知他造之住居所，指為所在不明而與涉訟者，得
    以再審之訴對於確定終局判決聲明不服，為民事訴訟法第49
    6條第1項第6款定有明文。即必須相對人主觀上明知他造之
    住居所，故以不實之陳述，指為所在不明而與涉訟者，即足
    當之。本院92年度婚字第308號履行同居一案，於92年6月
    26日審理時，原告（即再審被告）稱並無被告（再審原告）
    消息，並請求法院予公示送達；同年12月2日言詞辯論期日
    ，再審原告仍未到庭，原審因而以一造辯論終結該案，並定
    於92年12月15日判決。然而當時再審原告事實上並未居住彰
    化縣二林鎮外竹里中南巷10號處所，且為再審被告知情，已
    據證人陳芬芳即兩造之房東（二房東）到庭證述：「曾將於
    桃園縣龜山鄉○○路○段232號之3之房屋租予兩造居住，租
    房子時（租期自92年6月14日至93年6月13日），即曾看過再
    審被告，房屋有二間，我住一間，兩造她們住一間，再審被
    告有時會來住一、二天」等語，復有租賃契約書為憑，是堪
    認兩造於92年6月至93年6月間，即再審被告對再審原告提起
    履行同居（本院92年度婚字第308號）審理時，再審原告確
    實知悉再審原告之真正住居地，卻故指為不明而與之訴訟。
    又本院96年度婚字第415號離婚一案，審理時同時為公示送
    達，並定於96年10月24日為言詞辯論期日，被告（再審原告
    ）未到庭，因原告（再審被告）聲請而一造辯論終結該案，
    並定於96年10月31日判決，該案中原告（再審被告）於審理
    由仍稱：不知被告（再審原告）在何處，她都不回家等語，
    有卷宗可考。再審被告雖於本案中辯稱：我一直住在二林鎮
    ，戶藉也在二林鎮，我是後來才知道再審原告住在臺北縣樹
    林市的云云。惟據勞保局電子閘門查詢作業被保險人投保資
    料查詢中所載，再審被告於93年5月25日至96年7月10日間，
    在先進工業股分有限公司投保勞保，與再審原告於93年5月
    25 至96年8月29日間乃同上家公司，即二人在同一天同一家
    公司上班。復有再審原告提出之該公司出具之勞保、健保證
    明單、薪資所得扣繳憑單、中華電信繳費通知單（址為台北
    縣樹林市○○街25號5樓，及同為再審原告租屋處所，名義
    人為丙○）為憑。堪信再審被告所辯，不足採信。再審原告
    主張為真正。況再審被告嗣後改稱，他與公司課長不合，憤
    而離職（應即96年7月10日），並邀再審原告返回彰化二林
    ，但再審原告不肯等語。然而，再審被告旋即於96年7月26
    日具狀提起本院96年度婚字第415號離婚訴訟（起訴狀記載
    被告現受送處所不明），其期間不到一個月，堪信再審被告
    確實知再審原告之住居地，卻故指為不明而與之訴訟。綜上
    所述，本院92年度婚字第308號履行同居事件及本院96年度
    婚字第415號離婚事件審理中，再審被告主觀上明知再審原
    告之真正住居所，卻故指再審原告現所在不明而與之涉訟，
    使法院文書無法送達予再審原告，皆以公示送達、一造辯論
    ，而對再審被告有利之判決。本件即該當民事訴訟法第496
    條第1項第6款規定之情形。前開二件民事判決，皆為一造辯
    論而終結，再審原告毫無機會到庭陳述，就是否具有不能履
    行同居之正當理由、是否構成法定離婚事由等等，無從防禦
    ，有重大不利於再審原告情事發生。故再審原告引上開事證
    ，提起
    本件再審，為有理由。原判決應予廢棄，並改判駁回再審被
    告前開履行同居、離婚之訴，以利程序之公允。
六、據上論結：本件再審原告之訴為有理由，依民事訴訟法第49
    6條第1項第6款、第503條、第505條、第78條判決如主文。
中    華    民    國    97    年    6     月    24    日
                  家事法庭    法  官  王鏡明
以上正本係照原本作成。
如對本判決上訴，須於判決送達後20日之不變期間內，向本院提
出上訴狀。
                              書記官  謝玲英
中    華    民    國    97    年    6    月     24    日


司法院資訊處製作；財團法人民間司法改革基金會備份。
